【裁判字號】    92,保險上易,5
【裁判日期】    920715
【裁判案由】    給付保險費
【裁判全文】
臺灣高等法院民事判決                            九十二年度保險上易字第五號
    上  訴  人  美商美國安泰人壽保險股份有限公司臺灣分公司
    法定代理人  石寶忠
    訴訟代理人  羅美菁
                劉素伶
                何佩玲
    被上訴人    甲○○        .
    訴訟代理人  鄭琮耀        .
右當事人間請求給付保險費事件，上訴人對於中華民國九十一年十二月十二日臺灣板
橋地方法院九十一年度保險字第二二號第一審判決提起上訴，本院判決如左：
    主      文
上訴駁回。
第二審訴訟費用由上訴人負擔。
    事實及理由
一、上訴人係依美國法律設立之外國法人，故本件屬涉外事件。按「法律行為發生債
    之關係者，其成立要件及效力，依當事人意思定其應適用之法律」；「當事人意
    思不明時，同國籍者依其本國法，國籍不同者依行為地法，行為地不同者以發要
    約通知地為行為地，如相對人於承諾時不知其發要約通知地者，以要約人之住所
    地視為行為地」，涉外民事法律適用法第六條第一項、第二項分別定有明文。本
    件兩造並無準據法之約定，國籍又不同，其行為地在我國，故應以我國法為準據
    法。
二、本件被上訴人主張：兩造間締有保險契約，其中附意外傷殘保險為三百萬元（死
    亡及殘障保險）。嗣被上訴人於八十九年六月二日工作中，為吊掛之鋼板掉落所
    壓砸傷，致右脛骨開放性骨折併軟骨組織及皮膚缺損，受細菌感染併骨髓炎，經
    緊急送醫手術治療，此期間歷經多次住院及手術治療（八十九年六月十五日至七
    月三十日開刀住院；九十年一月九日至十七日再次住院開刀治療），而於九十一
    年六月三日治療終止，經醫院醫師於九十一年七月二十九日出具診斷證明書認定
    右下肢踝關節骨折合併功能殘障。依診斷證明書所示殘廢程度已達兩造所締保險
    契約附表所示第四級第十八項規定，被保險人符合前開殘障程度，上訴人應理賠
    被上訴人之保險金新台幣（下同）一百零五萬元（三百萬元之百分之三十五）。
    經被上訴人於九十一年六月十三日向上訴人申請理賠，惟遭上訴人所拒，爰依保
    險契約之約定，請求上訴人給付一百零五萬元及遲延利息等語，並聲明：上訴駁
    回。
三、上訴人則以：依保險契約約定，上訴人承保之範圍限於意外發生造成傷害，自意
    外傷害事故發生之日起一百八十日內致成附表所列二十八項殘廢程度之一，上訴
    人始負給付殘廢保險金之義務。本件被上訴人主張意外傷害既於事故發生後逾一
    百八十日始經認定達附表第十四級第十八項殘障程度，依前開規定所示，自不屬
    承保範圍，是上訴人並無給付保險金之義務云云，資為抗辯。並聲明：(一)原判決
    廢棄。(二)被上訴人在第一審之訴及假執行之聲請均駁回。（原審為上訴人全部敗
    訴之判決，上訴人不服，提起上訴）。
四、上訴人對被上訴人被鋼板砸傷及殘廢之事實並不爭執，但否認意外與殘廢間有因
    果關係。本件之爭點在於：系爭意外傷殘保險附約第九條「自意外傷害事故發生
    之日起一百八十日以內所致成附表所列二十八項殘廢程度之一者，上訴人給付殘
    廢保險金」之約定，其效力為何？按「保險契約中有左列情事之一，依訂約時情
    形顯失公平者，該部分之約定無效：一、免除或減輕保險人依本法應負之義務者
    。二、使要保人、受益人或被保險人拋棄或限制其依本法所享之權利者。三、加
    重要保人或被保險人之義務者。四、其他於要保人、受益人或被保險人有重大不
    利益者」，保險法第五十四條之一定有明文。又「傷害保險人於被保險人遭受意
    外傷害及其所致殘廢或死亡時，負給付保險金之責」，保險法第一百三十一條規
    定甚明。又系爭保險契第七條第一項約定：「被保險人於本附約有效期間內，因
    遭受意外害事故，致其身體蒙受傷害而致死亡、殘廢、失能或接受醫療時，上訴
    人依本附約約定，給付保險金」，有意外傷殘保險附約影本可證。查系爭意外傷
    殘保險附約第七條已就保險之範圍為明確之約定，即僅須於契約有效期內，因遭
    受意外傷害事故，致受死亡或殘廢等，上訴人即負給付保險金之義務。其於系爭
    意外傷殘保險附約第九條所為一百八十日之限制，係就因果關係之約定，將因果
    關係委諸第三人（即醫師）之判斷。經本院向財團法人長庚紀念醫院林口分院函
    查：被上訴人何時可判定其右足踝功能喪失？；及醫學實務上，需經多久觀察始
    能判斷其右足踝功能喪失？該院函覆：「沈君（被上訴人）係於八十九年六月十
    五日至本院就診，診斷為右側足踝壓碎傷合併感染及軟組織缺損。經持續門診追
    蹤，於九十年八月二十六日判定其右足踝功能喪失。另一般外傷後，約經一年之
    觀察，應可判斷功能恢復情形」等語，有該院九十二年六月二日（九二）長庚院
    法字第○六○九號函可證。被上訴人除本件事故外，並無其他意外發生，業據被
    上訴人陳述明確，上訴人亦未舉證證明被上訴人有其他意外發生，故被上訴人因
    本件事故而受傷，其受傷與殘障間有因果關係，甚為明確。上訴人主張無因果關
    係，自不足採。醫師判斷是否殘障既需經一年時間之觀察，上訴人限定之期間為
    一百八十日，被上訴人發生之意外，依正常流程，顯難於一百八十日內被判定受
    傷與殘障（即給附表上所稱之機能永久完全喪失）間有因果關係，該約定顯然違
    反誠信原則，顯失公平。上訴人不當利用因果關係之排除，免除上訴人依保險法
    應負之義務；且對於被上訴人有重大不利益，依訂約時情形觀察顯失公平，故依
    保險法第五十四之一條規定，該部分之約定無效。
五、上訴人雖爭執：系爭保險約款已經主管機關審認通過，上訴人亦以一百八十日為
    基準預估危險酌收保險費，倘被保險人未於一百八十日內發生死亡或符殘廢給付
    結果，勢影響上訴人於因果關係之判斷，故前開一百八十日內之約款並無違公平
    原則云云。惟查系爭保險附約約款是否經主管機關審認許可，與是否違反保險法
    第五十四條之一規定，二者間並無必然之關係，本院之判斷亦不受行政機關之拘
    束。而意外傷殘保險之風險預估，應以被保險人本身發生意外事故致傷之機率為
    基準（例如年齡、職業、素行等），上訴人並未舉證證明上訴人係以一百八十日
    為基準預估危險酌收保險費，其抗辯並不足採。
六、被上訴人既於保險契約有效期內發生契約第七條所示意外傷害，並經長庚紀念醫
    院出具診斷證明書，依診斷證明書之記載得認已符附表第四級第十八項傷害（一
    下肢三大關節中之一關節或二關節之機能永久完全喪失者），應給付保險金一百
    零五萬元。從而，被上訴人本於保險契約關係請求上訴人給付一百零五萬元，及
    自起訴狀繕本送達翌日起（即九十一年十一月六日）至清償日止，按年息百分之
    五計算之利息，為有理由，應予准許。兩造均陳明願供擔保請准宣告假執行或免
    為假執行宣告，經核均無不合。
七、綜上所述，被上訴人主張為可採，上訴人所辯尚無可取。依保險契約約定，被上
    訴人自得請求上訴人給付一百零五萬元，及自起訴狀繕本送達翌日起即九十一年
    十一月六日至清償日止，按年息百分之五計算之利息。是則原審判命上訴人如數
    給付，並為假執行之宣告，理由雖然不同，結論並無不合。上訴意旨指摘原判決
    不當，求予廢棄改判，為無理由，應予駁回。
八、本件事證已臻明確，兩造其餘攻擊、防禦方法及所舉證據，無礙勝負之判斷，爰
    不一一論列，附此敘明。
九、據上論結，本件上訴為無理由，依民事訴訟法第四百四十九條第一項、第七十八
    條，判決如主文。
中      華      民      國    九十二    年      七      月    十五      日
                                民事第十二庭
                                    審判長法  官  林  丁  寶
                                          法  官  陳  博  享
                                          法  官  林  恩  山
右正本係照原本作成。
不得上訴。
中      華      民      國    九十二    年      七      月    十六      日
                                          書記官  周  淑  靜


司法院資訊處製作；財團法人民間司法改革基金會備份。
